臺灣高等法院刑事判決　　　　　　　 100年度上訴字第1292號
上　訴　人
即　被　告　鄧楚強
選任辯護人　楊思勤律師
上列上訴人即被告因違反毒品危害防制條例案件，不服臺灣基隆
地方法院99年度訴字第909號，中華民國100年1月10日第一審判
決（起訴案號：臺灣基隆地方法院檢察署99年度偵字第3938號）
，提起上訴，本院判決如下：
    主  文
原判決撤銷。
鄧楚強販賣第一級毒品，處有期徒刑拾伍年陸月。未扣案之行動
電話壹支（含門號0000000000號SIM卡壹枚）沒收，如全部或一
部不能沒收時，追徵其價額；未扣案之販賣毒品所得新臺幣貳仟
元沒收，如全部或一部不能沒收時，以其財產抵償之。
    事  實
一、鄧楚強明知海洛因係屬毒品危害防制條例第2條第2項第1款
    所規定之第一級毒品，不得販賣、持有，竟於民國99年6月6
    日晚上10時52分及11時6分許，以其所有之門號0000000000
    號行動電話與林堯達所持用之門號0000000000號行動電話聯
    絡，其中林堯達表示欲向鄧楚強購買毛重約0.65公克之第一
    級毒品海洛因，經鄧楚強應允後，即於同日晚上11時15分許
    ，在基隆市安樂區大武崙國揚大地社區前，以新臺幣（下同
    ）2,000元之價格，販賣毛重約0.65公克之第一級毒品海洛
    因予林堯達以圖利，嗣經警依據通訊監察結果循線查獲。
二、案經臺北縣政府警察局（現改制為新北市政府警察局）金山
    分局報請臺灣基隆地方法院檢察署檢察官偵查起訴。
    理  由
壹、證據能力部分：
一、證人林堯達於警詢之證述，乃被告以外之人於審判外之言詞
    陳述，依刑事訴訟法第159條之規定，屬於傳聞證據而不具
    證據能力，且因上訴人即被告鄧楚強（簡稱被告）及其辯護
    人已就上開供述證據能力表示爭執，是以證人林堯達於警詢
    之供述難認有證據能力。
二、按被告以外之人於偵查中向檢察官所為之陳述，除顯有不可
    信之情況者外，得為證據，刑事訴訟法第159條之1第2項定
    有明文。證人林堯達於99年10月12日、99年11月1日檢察官
    訊問時，業經具結在案，有證人結文附卷可憑（見99年度偵
    字第3938號偵查卷【簡稱偵卷】第33頁、第39頁反面），又
    法律賦予檢察官調查證據之權限，且檢察官於偵查實務運作
    ，均能遵守法律規定，不致違法取供，所取得之供述證據可
    信性極高，再綜合訊問時之外部情況為形式上觀察，並未發
    現其證言有不可憑信之情形，是證人林堯達在上開檢察官偵
    查中之訊問筆錄，應認均有證據能力。
三、又按通訊監察錄音之譯文，僅屬依據監聽錄音結果予以翻譯
    之文字，固具文書證據之外觀，但實際上仍應認監聽所得之
    錄音帶或光碟，始屬調查犯罪所得之證物，此乃刑事訴訟法
    第165條之1第2項所稱之證物，如其蒐證程序合法，並經合
    法調查，自具證據能力，故檢察官如提出通訊監察錄音之譯
    文為其證據方法，實乃以其監聽所得之錄音帶或光碟，為調
    查犯罪所得之證物，法院本應依刑事訴訟法第165條之1所列
    之方法調查，以判斷該錄音帶或光碟是否與通訊監察錄音之
    譯文相符，而監聽錄音製作之譯文，雖通常為偵查犯罪機關
    單方面製作，然若被告或訴訟關係人對其真實性並無爭執，
    經法院於審判期日提示譯文供當事人辨認、表示意見並為辯
    論者，程序自屬適法（最高法院95年度臺上字第295號、94
    年度臺上字第4665號判決意旨可資參照）。本件警方對於相
    關行動電話施以通訊監察，事前均經原審法院依法核發通訊
    監察書，此有通訊監察書及電話附表在卷可參（見偵卷第14
    、15頁），程序未見違法情事，又上開偵卷第40頁所附警方
    依通訊監察錄音所製作之譯文，既經原審於準備程序中勘驗
    ，並於原審審理時提示予被告及辯護人，其等對於譯文之真
    實性並無爭執，且經本院於審理時又當庭勘驗無訛，依上開
    說明，該通訊監察譯文應有證據能力。
貳、實體部分：
一、訊據被告固坦承其於上揭時間，與林堯達有以前開行動電話
    聯絡買賣第一級毒品海洛因，而有如卷附之通訊監察錄音內
    容之對話，且其與林堯達通話後，確有見面完成毒品海洛因
    交易之事實，惟矢口否認有何販賣第一級毒品之犯行，辯稱
    ：伊於99年6月6日晚上與林堯達通話及見面，係伊要向林堯
    達購買毒品海洛因，而非伊販賣毒品海洛因給林堯達云云。
    然查：
  (一)證人林堯達於偵查中結證稱：99年6月6日晚上10時52分、11
    時6分許，伊有使用門號0000000000號行動電話撥打被告使
    用之門號0000000000號行動電話，問被告有無海洛因，伊要
    跟被告拿「女人」即海洛因，伊與被告約在被告住處樓下，
    並與友人一起去，被告本來要賣2,500元，後來是以2,000元
    成交，由被告親手將海洛因交給伊，伊親手將錢交給被告等
    語（見偵卷第30、38頁）；其於原審中更結證稱：伊於99年
    6月6日晚間10時52分打電話給被告是因為伊要向被告購買毒
    品海洛因，要與「凱哥」一起施用，伊先打電話問被告有沒
    有「女人」，被告說有，就約好伊到被告家樓下時再打電話
    給被告，後來伊與「凱哥」開車到被告住家樓下時，被告並
    未在家，當時被告說自己在基隆市安樂區大武崙的國揚大地
    社區，說等一下就拿出來給伊，電話中「八西」是指海洛因
    的重量，大約毛重0.65克的價格是2,000元，只要說到「八
    西」，就知道價格多少，所以不會在電話中說錢的問題等語
    （見原審卷第59、60頁）。而被告與證人林堯達間於上開時
    、地，確有先電話聯絡後，再行完成交易毒品海洛因之事實
    ，且係以「女人」代稱海洛因等節，亦據被告於原審時供認
    在卷（見原審卷第25頁），足徵證人林堯達前揭證述，應非
    虛妄。再者，證人林堯達於99年6月6日晚上10時52分許，以
    門號0000000000號行動電話撥打被告持用之門號0000000000
    號行動電話時，林堯達詢問：「你那裡現在有女人嗎？」被
    告答稱「有啊」，林堯達遂稱「我要『八西』啦，我阿兄現
    在很難過，快點快點」，之後被告即與林堯達相約見面地點
    ，此有通訊監察譯文在卷可參（見前開偵查卷第40頁），並
    經本院當庭勘驗通訊監察錄音屬實（見本院卷第44頁），而
    上開通訊監察譯文為被告與林堯達之對話內容一節，業經被
    告與證人林堯達於偵查及原審中均已確認無誤（見偵卷第37
    頁反面、第38頁，原審卷第27、62頁），且上開通訊監察譯
    文核與證人林堯達前開證述之內容相符，亦足信證人林堯達
    前開所述應屬可信。至於被告雖另以其與友人於99年5月底
    曾合資向林堯達購買海洛因，因林堯達遲未現身完成交易，
    其與友人即以電話向林堯達表示要打林堯達，其懷疑林堯達
    因此懷恨在心，始對其為販賣毒品之不實指述云云置辯（見
    原審卷第25頁），然證人林堯達於原審中業已結證否認被告
    曾因向其購買毒品未果而揚言對其毆打等情（見原審卷第62
    頁），則被告上開所辯是否可信，即非無疑；況且證人林堯
    達倘因不滿被告揚言對其不利而懷恨在心，衡情應無再與被
    告聯絡或見面之理，惟依上開通訊監察錄音及譯文可知，林
    堯達與被告間之對話簡明、流暢，溝通毫無障礙，更無任何
    言語衝突，實難想像2人間有何懷恨情節，甚至可能故為不
    實指述之情緒，從而倘無其他事證相佐，自難遽以捨棄證人
    林堯達前揭證述而不採。
  (二)被告於警詢及偵查之初雖辯稱其於99年6月6日晚上10時52分
    及11時6分許，與林堯達通話之目的，係其向林堯達購買海
    洛因等情（見偵卷第6、31頁），然經警方依據通訊監察錄
    音之內容逐字繕打，製作通訊監察譯文（見偵卷第40頁）並
    由檢察官於偵查中提示給被告閱覽後，被告即改稱其於99年
    6月6日晚間與林堯達通話時，其因施用毒品而精神狀況不佳
    ，講什麼話都不太清楚云云（見偵卷第37頁反面），足見被
    告前後所辯不一，已難逕信。又依據前述通訊監察譯文之內
    容觀之，係由林堯達主動撥打電話給被告，並詢問被告有無
    以「女人」代稱之海洛因，經被告為肯定答覆後，林堯達即
    稱「我要8西啦」，足徵林堯達係向被告提出購買海洛因之
    要約，而非被告向林堯達購買海洛因；何況林堯達於電話中
    多次向被告表示「我阿兄很難過」，並催促被告，顯與毒癮
    發作者急需購買毒品施用以滿足毒癮之情形相符，亦見林堯
    達撥打電話給被告之目的，係林堯達方有施用毒品之需求，
    遂向被告購買海洛因，至為明顯。至於辯護人為被告辯稱林
    堯達詢問被告「你那邊有女人嗎？」在形式上很容易引起誤
    解，實則林堯達才是販毒之人，林堯達為了逃避警方的通訊
    監察才這樣反問被告，其真正的意思是「你那裡有沒有海洛
    因？沒有的話，我要賣給你」云云，非但與前開通訊監察譯
    文之內容迥異，經依整段通訊監察內容前後觀察，更顯不合
    對話之邏輯，辯護人僅擇其中一語逕作有利被告之辯詞，脫
    逸言語對話之通常理解，顯不足採為有利被告之事實認定。
  (三)按海洛因等毒品，本無一定之公定價格，是其各次買賣之價
    格，當亦各有差異，或隨供需雙方之資力、關係之深淺、需
    求之數量、貨源之充裕與否、販賣者對於資金之需求程度，
    以及政府查緝之態度，進而為各種不同之風險評估，而為機
    動性之調整，是其價格標準，自非一成不變，且販賣者從各
    種「價差」或「量差」或「純度」謀取利潤方式，亦有差異
    ，然其所圖利益之非法販賣行為目的，則屬相同，並無二致
    。因之，販賣利得，除經被告坦承，或其價量至臻明確外，
    確實難以究其原委。然按一般民眾普遍認知之毒品非法交易
    ，向為政府查禁森嚴且重罰不寬貸，衡諸常情，倘非有利可
    圖，絕無平白甘冒被重罰風險之理，從而，舉凡有償交易，
    除足反證其確另基於某種非圖利本意之關係外，通常尚難因
    無法查悉其買進、賣出之差價，而諉無營利之意思，或阻卻
    販賣犯行之追訴。查被告為智識正常之成年人，對於海洛因
    價格昂貴，取得不易，毒品交易為政府檢警機關嚴予取締之
    犯罪，法律並就此懸有重典處罰，當知之甚稔，而被告與證
    人林堯達雖有交往，但倘無從中賺取差價或投機貪圖小利，
    豈有屢屢甘冒重典依購入價格轉售或代購之理？是被告主觀
    上具有營利之意圖，亦臻明確。
  (四)綜上，被告於99年6月6日晚上10時52分及11時6分許，以電
    話與林堯達聯絡買賣海洛因之事宜後，於同日晚上11時15分
    許，在前述地點，以2,000元之價格，販賣毛重約0.65公克
    之海洛因予林堯達以圖利等情，業據證人林堯達證述明確，
    又有前開偵卷第40頁所附之通訊監察譯文可稽，且經本院於
    審理時當庭勘驗通訊監察錄音無訛，足認被告上開所辯，顯
    係圖卸飾詞，殊無可採，罪證明確，犯行洵堪認定，應依法
    論科。
二、查海洛因為毒品危害防制條例第2條第2項第1款所列之第一
    級毒品。核被告所為，係犯毒品危害防制條例第4條第1項之
    販賣第一級毒品罪。被告持有第一級毒品海洛因之低度行為
    ，為販賣之高度行為所吸收，不另論罪。又按犯罪之情狀顯
    可憫恕，認科以最低度刑仍嫌過重者，得酌量減輕其刑，刑
    法第59條定有明文。被告係犯販賣第一級毒品罪，該罪之法
    定刑為死刑或無期徒刑，因被告販賣毒品之數量非屬鉅量，
    所得不法利益之數額亦非鉅額，是認對於其所為犯行，宣告
    法定最低度之刑，猶嫌過重，爰依刑法第59條之規定，減輕
    其刑。
三、原審認被告罪證明確，予以論罪科刑，固非無見。惟(一)原判
    決以被告所犯係販賣第一級毒品罪，但疏未針對被告主觀上
    是否具有營利之意圖予以認定並敘明理由，尚有未洽。(二)原
    判決既認定被告係以未扣案搭配門號0000000000號行動電話
    1支（含SIM卡1枚）與林堯達聯絡販賣第一級毒品海洛因，
    卻未依毒品危害防制條例第19條第1項規定宣告沒收，併諭
    知如全部或一部不能沒收時，追徵其價額，亦有違誤。被告
    就原判決表示不服，提起上訴，並執前開各詞否認犯罪，業
    經本院遂一詳述如前，被告否認犯罪，乃就原審依職權為證
    據取捨及心證形成之事項，執詞反覆爭執，均無理由，惟原
    判決既有上開可議之處，自應由本院予以撤銷改判。
四、爰審酌被告為圖賺取不法利得，竟販賣第一級毒品，增加海
    洛因在社會流通之危險性，對於國民健康及社會秩序之危害
    非微，且其於警詢、偵查及本院審理時均矢口否認犯行，難
    認有悔悟之心，惟被告販賣毒品之數量非鉅，且其前未經法
    院判處刑責等一切情狀，量處如主文第2項所示之刑，以示
    懲儆。
五、沒收之諭知：
  (一)未扣案之搭配門號0000000000號行動電話1支（含SIM卡1枚
    ）係供被告犯罪所用之物，已如前述，並據被告於警詢時供
    認為其所有（見偵卷第5頁），既無證據證明業已滅失，爰
    依毒品危害防制條例第19條第1項規定宣告沒收，又如全部
    或一部不能沒收時，追徵其價額。
  (二)本件被告係以2,000元之價格，販賣第一級毒品予林堯達，
    是就被告因本件犯行所得之財物，即應依毒品危害防制條例
    第19條第1項之規定，併予宣告沒收，又因犯罪所得之財物
    未據扣案，如全部或一部不能沒收時，以被告之財產抵償之
    。
據上論斷，應依刑事訴訟法第369條第1項前段、第364條、第299
條第1項前段，毒品危害防制條例第4條第1項、第19條第1項，刑
法第11條、第59條，判決如主文。
本案經檢察官黃全祿到庭執行職務。
中    華    民    國   100    年    8     月    3     日
                  刑事第十九庭審判長法  官  鄧振球
                                    法  官  彭幸鳴
                                    法  官  張江澤
以上正本證明與原本無異。
如不服本判決，應於收受送達後10日內向本院提出上訴書狀，其
未敘述上訴之理由者並得於提起上訴後10日內向本院補提理由書
（均須按他造當事人之人數附繕本）「切勿逕送上級法院」。
                                    書記官  胡新涓
中    華    民    國   100    年    8     月    4     日
附錄本案論罪科刑法條全文：
毒品危害防制條例第4條
製造、運輸、販賣第一級毒品者，處死刑或無期徒刑；處無期徒
刑者，得併科新臺幣2千萬元以下罰金。
製造、運輸、販賣第二級毒品者，處無期徒刑或7年以上有期徒
刑，得併科新臺幣1千萬元以下罰金。
製造、運輸、販賣第三級毒品者，處5年以上有期徒刑，得併科
新臺幣7百萬元以下罰金。
製造、運輸、販賣第四級毒品者，處3年以上10年以下有期徒刑
，得併科新臺幣3百萬元以下罰金。
製造、運輸、販賣專供製造或施用毒品之器具者，處1年以上7
年以下有期徒刑，得併科新臺幣1百萬元以下罰金。
前五項之未遂犯罰之。